臺灣臺南地方法院臺南簡易庭民事判決
109年度南簡字第772號
原      告  劉麗玲
訴訟代理人  陳宏義律師
複代理人    郭伊麗
被      告  陳進財

上列當事人間請求分割共有物事件，經本院於民國109年12月17
日言詞辯論終結，判決如下：
    主      文
兩造共有坐落臺南市○○區○○段○○○地號土地、面積六一‧七七平方
公尺，應分割如臺南市安南地政事務所民國一０九年十月六日法
囑土地字第三四八００號土地複丈成果圖即附件一所示之分割方案
：其中如附件一所示編號Ａ部分之土地（面積三０‧八八平方公尺
），分歸原告取得；如附件一所示編號Ｂ部分之土地（面積三０‧
八九平方公尺），分歸被告取得。
訴訟費用由兩造各按二分之一之比例負擔。
    事實及理由
一、原告起訴主張：緣坐落臺南市○○區○○段000地號土地（下稱
    系爭土地）為兩造所共有，兩造之應有部分均為2分之1，系
    爭土地並無不得分割之契約，且依系爭土地之使用目的並無
    不能分割之情形，又兩造無法協議分割，故請求裁判分割。
    被告搭建之檳榔攤（下稱系爭檳榔攤）雖坐落如附件一所示
    編號Ａ部分之土地上，惟系爭檳榔攤已多年未營業，目前呈
    荒廢狀態，屋頂長滿藤蔓，屋簷甚至已坍塌，已無任何經濟
    價值，而系爭土地南側之同段975-1、975-2地號土地均為原
    告所有，故原告主張依臺南市安南地政事務所109年10月6日
    法囑土地字第34800號土地複丈成果圖即附件一所示之方案
    分割系爭土地，由原告取得如附件一所示編號Ａ部分之土地
    俾利整體土地經濟利用，兩造分得土地均有臨路，面寬相同
    等語。並聲明：如主文第1項所示。
二、被告則表示：系爭土地係道路用地，其所搭建之系爭檳榔攤
    坐落系爭土地上如附件二所示編號Ａ部分之土地上，被告30
    幾年前即已搭建系爭檳榔攤出租予他人使用，希望能分得如
    附件二所示編號Ａ部分之土地，不要拆除系爭檳榔攤等語。
三、本院得心證之理由：
（一）按各共有人，除法令另有規定外，得隨時請求分割共有物
      。但因物之使用目的不能分割或契約訂有不分割之期限者
      ，不在此限；共有物之分割，依共有人協議之方法行之；
      分割之方法不能協議決定，或於協議決定後因消滅時效完
      成經共有人拒絕履行者，法院得因任何共有人之請求，以
      原物分配於各共有人，民法第823條第1項、第824條第1項
      、第2項第1款前段分別定有明文。故共有物依其使用目的
      並非不能分割，而又未有不分割之期約者，各共有人自得
      隨時請求分割。查系爭土地為兩造所共有，面積為61.77
      平方公尺，係屬都市計畫區之道路用地乙節，有系爭土地
      登記第一類謄本、都市計畫土地使用分區證明書各1份在
      卷可稽（見本院109年度南司簡調字第492號卷〈下稱本院
      調字卷〉第45頁；本院卷第123頁）；又兩造就系爭土地並
      無不分割之約定，且依系爭土地之使用目的，亦無不能分
      割之情形，兩造又無法協議分割等情，有臺南市安南地政
      事務所109年6月9日安南地所二字第1090053217號函、本
      院臺南簡易庭調解事件進行單各1份附卷足參（見本院卷
      第23頁；本院調字卷第57頁）；另按民法第823條第1項但
      書所謂因物之使用目的不能分割，係指該共有物現在依其
      使用目的不能分割而言，倘現在尚無不能分割之情形，則
      將來縱有可能依其使用目的不能分割情事，亦無礙於共有
      人之分割請求權，是依都市計畫法第42條、第50條、第51
      條之規定，道路預定地屬於公共設施用地。於一定期限內
      以徵收等方式取得之，逾期即視為撤銷，且於未取得前，
      所有權人仍得繼續為原來之使用，故經都市計劃法編為道
      路預定地而尚未闢為道路之共有土地，其共有人非不能訴
      請分割（最高法院70年台上字第260號判決、75年度5次民
      事庭會議決議參照），據之，系爭土地雖係屬都市計畫區
      之道路用地，然既尚未開闢作為道路，為兩造所自認（見
      本院卷第132頁），自無礙於共有人之分割請求權；綜上
      ，原告依上開法條之規定，請求以裁判分割系爭土地，洵
      屬有據。
（二）次按法院定共有物分割之方法，固可由法院自由裁量，惟
      應斟酌各共有人之意願、利害關係、共有物之性質、分割
      後之經濟效用及公共利益等為公平決定（最高法院81年度
      台上字第16號、89年度台上字第724號判決意旨參照）。
      經查，系爭土地東側面臨道路，僅有系爭檳榔攤及樹木坐
      落如附件二所示編號Ａ部分之土地上，系爭土地南側之同
      段975-1、975-2地號土地均為原告所有等情，業經兩造於
      本院審理時陳述明確（見本院卷第40頁），有現場照片、
      土地所有權狀各1份在卷可查（見本院卷第53、59至61頁
      ）。本院審酌如附件一、二所示之分割方案，二者之差異
      在於兩造何人分得系爭土地南側之部分，參酌系爭土地南
      側之鄰地即同段975-1、975-2地號土地均為原告所有乙節
      ，業如前述，故倘依附件一所示之分割方案，因如附件一
      所示編號Ａ部分由原告取得，自得與同段975-1、975-2地
      號土地合併利用，俾利整體土地之經濟效用，且分割後兩
      造均得以對外聯繫，尚屬適當。被告雖稱其所搭建之系爭
      檳榔攤坐落系爭土地上如附件二所示編號Ａ部分之土地上
      ，希望能依附件二所示之分割方案，不要拆除系爭檳榔攤
      云云，惟查，被告係30幾年前搭建系爭檳榔攤，且觀諸被
      告所提系爭檳榔攤之照片（見本院卷第54頁），系爭檳榔
      攤結構老舊、攤頂長滿藤蔓，周遭亦為樹木所包圍，是是
      否仍有用於經營商業活動之價值，並非無疑，則尚難僅因
      保留系爭檳榔攤之經濟價值為由，逕以採用如附件二所示
      之分割方案，而置依據附件一所示之分割方案可得整體利
      用系爭土地與鄰地之社會經濟效應於不顧，是被告所提之
      分割方案，並非適當之分割方案；復另細繹關於系爭土地
      之位置及性質、共有物之經濟效用以及共有人全體之利益
      等一切情狀，認原告所提出之分割方案尚符合土地分割之
      經濟效用及共有人全體之利益，尚屬適當、公允之分割方
      法，應予准許，爰判決如主文第1項所示。
四、末按因共有物分割、經界或其他性質上類似之事件涉訟，由
    敗訴當事人負擔訴訟費用顯失公平者，法院得酌量情形，命
    勝訴之當事人負擔其一部，民事訴訟法第80條之1定有明文
    。本件係因分割共有物而涉訟，且分割共有物之訴，乃形式
    形成訴訟，法院不受當事人聲明分割方法之拘束，故實質上
    並無所謂何造勝訴、敗訴之問題，亦不因何造起訴而有不同
    ，故認本件訴訟費用應由兩造各按2分之1之應繼分比例負擔
    較為適當，爰判決如主文第2項所示。
據上論結，本件原告之訴為有理由，依民事訴訟法第436條第2項
、第80條之1，判決如主文。
中　　華　　民　　國   109    年    12    月    31    日
                  臺灣臺南地方法院臺南簡易庭
                                  法  官  王參和
以上正本係照原本作成。
如不服本判決，應於送達後20日內，向本院提出上訴狀並表明上
訴理由，如於本判決宣示後送達前提起上訴者，應於判決送達後
20日內補提上訴理由書（須附繕本）。
如委任律師提起上訴者，應一併繳納上訴審裁判費。
中　　華　　民　　國　　110 　年　　1 　　月　　4 　　日
                                  書記官  程伊妝